【裁判字號】    89,自,895
【裁判日期】    900105
【裁判案由】    傷害
【裁判全文】
臺灣臺北地方法院刑事判決                          八十九年度自字第八九五號
    自  訴  人
    即反訴被告    甲○○
    代  理  人
    即反訴辯護人  黃安然律師
    被      告
    即  反訴人    乙○○
右列被告因傷害案件，經自訴人提起自訴及被告提起反訴，本院判決如左：
    主      文
乙○○無罪。
甲○○傷害人之身體，處拘役貳拾日，如易科罰金，以參佰元折算壹日。
    事      實
一、甲○○與乙○○因感情糾紛，未能彼此諒解而結怨，乙○○於八十九年九月二十
    三日下午六時三十分許，在台北市○○○路○段四十一號中國文化大學推廣部門
    前，見甲○○正欲進入校內，即上前與甲○○理論，要求甲○○將事情說清楚，
    並出手拉扯甲○○領帶（未成傷），甲○○基於防衛之意思拉扯乙○○之雙手（
    正當防衛行為，詳後述）後，見乙○○仍不斷上前叫囂，竟萌生傷害犯意，以手
    掐壓乙○○脖子，致乙○○摔倒在地；乙○○為排除甲○○掐壓其脖子之侵害行
    為，乃基於防衛之意思，以口咬傷甲○○之左手臂（正當防衛行為，詳後述）；
    甲○○見狀乃以手將乙○○頭部朝地面方向按壓，乙○○因甲○○之上開攻擊行
    為，因而受有右肩頸部肌膜扭傷、右小腿多處擦傷、口腔擦傷之傷害。
二、案經乙○○提起反訴。
    理      由
壹、本訴部分（甲○○自訴乙○○傷害部分）：
一、自訴意旨如附件之自訴狀所載。
二、按犯罪事實應依證據認定，無證據不得推定其犯罪事實；不能證明被告犯罪者，
    應諭知無罪之判決，刑事訴訟法第一百五十四條、第三百零一條第一項分別定有
    明文；且認定不利於被告之事實須依積極證據，苟積極證據不足為不利於被告事
    實之認定時，即應為有利於被告之認定（最高法院三十年台上字第八一六號判例
    參照）。又被害人所述被害情形如無瑕疵可指，而就其他方面調查又與事實相符
    ，其供述始足據為判決之基礎；蓋自訴人之指訴，係以使被告受刑事訴追為目的
    ，是其陳述是否與事實相符，仍應調查其他證據以資審認（最高法院三十二年上
    字第六五七號、五十二年台上字第一三００號判例參照）。次按對於現在不法之
    侵害，而出於防衛自己或他人權利之行為，不罰，刑法第二十三條前段定有明文
    ；是正當防衛行為，得阻確構成要件該當行為之違法性，而不罰。末按刑法之傷
    害罪，以有傷害人之意思並發生傷害之結果者始能成立，若加害者以傷害人之意
    思而加暴行，尚未發生傷害之結果，除法律對於此項暴行另有處罰之規定外，自
    不成立何種罪名（罪高法院二十三年上字第七六三號判例參照）。
三、本訴自訴人認被告乙○○涉犯傷害罪嫌無非以：自訴人指訴稱被告乙○○當日主
    動攻擊，致其受有左前臂撕裂傷、及右臉頰挫傷等傷害，有國立台灣大學醫學院
    附設醫院診斷書、相片一張可證，資為論據。訊據被告乙○○固不否認有以口咬
    傷甲○○左手臂之事實，惟堅決否認有傷害犯意，辯稱：因甲○○掐其脖子，其
    為了防衛，始基於本能咬他等語。經查：(1)自訴人甲○○因被告乙○○之口咬行
    為，受有左手前臂撕裂傷之事實，固據其提出國立台灣大學醫學院附設醫院診斷
    書為證，且為被告乙○○所不爭。然其二人於八十九年九月二十三日發生衝突時
    ，自訴人甲○○確曾以手壓掐被告乙○○之脖子等情，業據乙○○陳述甚詳，並
    據證人丙○○到庭結證屬實（本院八十九年十一月二十三日訊問筆錄參照）。自
    訴人甲○○雖否認有以手壓掐乙○○脖子之積極攻擊行為，然自訴人與被告二人
    於拉扯衝突、不斷變換動作當時，果非甲○○以手壓掐乙○○之脖子，而為固定
    行為，乙○○實難以口就甲○○之上臂，而為準確、用力之口咬行為。足見自訴
    人甲○○於雙方發生爭執當時，確曾為壓掐乙○○脖子之侵害行為，是乙○○基
    於防衛自己身體法益之目的，而以口咬擊甲○○之手臂，就其攻擊方式、位置為
    整體觀察，應足認係為阻止該侵害繼續之排除侵害行為，且其防衛手段與侵害程
    度係屬相當而未過當。從而被告乙○○所辯：其係為排除甲○○掐其脖子之侵害
    行為，始以口咬傷之等語，並非無據。是乙○○咬傷甲○○左手臂之行為，雖該
    當於刑法第二百七十七條第一項之傷害罪構成要件，惟所為既有正當防衛之阻確
    違法事由，而不具違法性，自非刑罰權所及之處罰對象。(2)自訴人甲○○就其臉
    頰所受挫傷，固提出相片一紙（挫傷位置在左臉頰，自訴狀誤載為右臉頰）為證
    ；然甲○○於八十九年九月二十三日案發當日前往國立台灣大學醫學院附設醫院
    驗傷時，並未經醫生診斷其臉頰受有挫傷，此有甲○○提出之診斷書一紙可參；
    果斯時甲○○臉頰已因乙○○同日之攻擊行為成傷，其焉有單就左手臂撕裂傷就
    醫驗傷，而未同時請醫師診治其臉頰挫傷，並驗傷存證之理？且自訴人甲○○提
    出之右臉頰受傷相片，並未能證明係何時受傷拍攝，自不能單以自訴人欲使被告
    受刑事訴追所為之指訴，認定被告乙○○有此傷害甲○○臉頰行為。況自訴人甲○○就該臉頰挫傷原因，初稱：被告拉其領帶，用手抓其臉頰，... 以指甲抓其
    的臉等語（本院八十九年十月三十日訊問筆錄參照）；後又改稱：被告一出現就
    謾罵拉其領帶，其一推她，她就咬其左邊臉頰等語（本院八十九年十二月二十一
    日審判筆錄參照），足見甲○○就其臉頰受傷原因究係被告乙○○以手抓傷或係
    以口咬傷所述前後不一，自相矛盾，自難遽採為認定此部份傷害臉頰事實之依據
    。(3)另自訴人甲○○雖一再指稱：被告乙○○當天不斷拉扯其領帶為攻擊行為等
    語，惟該拉扯領帶行為並未因而致甲○○成傷等情，為甲○○所自承（本院八十
    九年十二月二十一日審判筆錄參照），故乙○○該拉扯甲○○領帶之行為縱有失
    當，然既無任何傷害結果，自不能遽以傷害罪名相繩。
四、綜上所述，被告乙○○咬傷甲○○左手臂之行為，係正當防衛而得阻確違法，依
    刑法第二十三條前段規定，不應處罰。至自訴人所稱被告傷害其臉頰及拉扯領帶
    之事實，均未能證明有傷害之結果，自難單以自訴人甲○○欲使被告受刑事訴追
    所為指訴，認定此部份犯行。此外，復查無其他積極證據足以證明被告乙○○有
    應為處罰之傷害犯行，不能證明其犯罪，揆諸前開說明，應為被告乙○○無罪之
    諭知。
貳、反訴部分（乙○○反訴甲○○傷害部分）：
一、訊據反訴被告甲○○固坦承於前開時地與反訴人乙○○爭執之事實，惟矢口否認
    有傷害犯行，辯稱：乙○○突然抓住其領帶，其只推開她，並未動手傷人，且乙○○於案發當日未立即驗傷，不能證明該傷害係其所為；而縱或乙○○當事確有
    受傷，亦係其正當防衛行為所致，不應處罰云云。然查：(1)右揭事實，業據乙○○指訴甚詳，並據目擊證人丙○○到庭結證屬實（本院八十九年十一月二十三日
    訊問筆錄參照）；而乙○○因甲○○壓掐其脖子致摔倒在地並將其頭部往地面方
    向按壓之行為，受有右肩頸部肌膜扭傷、右小腿多處擦傷、口腔擦傷等傷害之事
    實，亦有中央健康保險局台北聯合門診中心八十九年九月二十五日診字第一二四
    二號診斷證明書附卷可稽，核均與反訴人乙○○及證人丙○○所述甲○○傷害之
    部位、方式等情節相符。查案發日八十九年九月二十三日為星期六，乙○○於該
    星期六下午六時三十分許受傷後，於八十九年九月二十五日星期一即前往門診就
    醫，並開立診斷證明書，其驗傷時間與案發時間間隔未及二日，且正逢週末，並
    無與常情不符之處。況反訴人乙○○因甲○○以手壓掐其脖子，而以口咬傷甲○○手臂等情，業據乙○○指述甚詳，且有甲○○提出之診斷證明書可按，已如前
    述；依常情，反訴被告甲○○與反訴人乙○○二人於拉扯衝突、不斷變換動作當
    時，果非甲○○以手壓掐乙○○之脖子，而為固定行為，乙○○實難以口就甲○○之上臂，而為準確、用力之口咬行為；可見反訴被告甲○○確於前開時地與乙○○爭執間，為前述積極之傷害行為無誤。反訴被告甲○○空言辯以：反訴人乙○○未於案發當日立即驗傷，其提出診斷證明書上記載之傷害非其所造成。與其
    無關云云，並不足採。(2)按正當防衛行為人所為保護自己之正當防衛行為須出於
    防護自己權利之防衛意思，而採取對抗侵害行為，始足當之；亦即行為人須認識
    其行為係反擊之防衛行為而非攻擊行為，始得認係基於防衛意思而為之正當防衛
    行為。查案發時反訴被告甲○○與反訴人乙○○發生爭執，進而相互拉扯等情，
    業據證人丙○○結證在卷；雖反訴人乙○○自承當時曾拉扯甲○○之領帶，然依
    反訴被告甲○○自承其一百六十七公分、七十五公斤之體型（本院八十九年十二
    月二十一日審判筆錄參照），其果僅基於防衛意思，攻擊乙○○之雙手使其放鬆
    ，即足以排除乙○○之拉扯領帶行為。惟甲○○竟接續壓掐乙○○之脖子致摔倒
    在地，且將其頭部朝地面方向按壓，造成除乙○○手臂瘀傷外之上述多處身體傷
    害，此顯係甲○○見乙○○不斷叫囂後，心生氣憤，基於主動攻擊之意思所為之
    接續傷害行為，而非單純基於防衛意思之消極防衛行為，與前開正當防衛之主觀
    要件顯有未合。尚難認反訴被告甲○○之傷害行為係因受不法之侵害，基於防衛
    意思之正當防衛行為。綜上所述，反訴被告所辯其行為係正當防衛云云，不足解
    免其罪責。本件事證明確，反訴被告甲○○犯行堪以認定。
二、核反訴被告所為，係犯刑法第二百七十七條第一項之傷害罪。反訴人雖指稱反訴
    被告所為涉嫌殺人未遂云云；然反訴被告以其當時已壓掐住乙○○脖子之狀況及
    其體型優勢，其果有殺人之意，只須持續用力重壓，即可導致反訴人死亡之結果
    ，斷無允許反訴人不停叫囂之理；是單依現存卷證資料及反訴人之指訴，實無足
    認定反訴被告有殺人犯意，反訴人指訴反訴被告涉犯殺人未遂罪嫌，容有誤會，
    附此說明。爰審酌反訴被告當日係因反訴人乙○○主動找其理論雙方感情糾紛，
    不斷叫囂，始起意為本件傷害犯行，而侵害他人身體法益，及其行為手段、犯罪
    動機、所生危害、犯罪後態度等一切情狀，量處如主文所示之刑，並諭知易科罰
    金之折算標準。至反訴被告甲○○於五年內雖未曾受有期徒刑以上刑之宣告，有
    台灣高等法院檢察署刑案紀錄簡覆表在卷可按，惟其犯後否認犯罪，且迄未取得
    反訴人之諒解，難認無再犯之虞，不予宣告緩刑，附此說明。
三、反訴意旨另以：反訴被告甲○○當日之攻擊行為，尚造成反訴人乙○○兩前臂多
    處淤傷，因認反訴被告甲○○另有此部份傷害其手臂之傷害犯行云云。經查：反
    訴人乙○○於雙方爭執時，曾先出手拉扯甲○○領帶等情，為反訴人所自承，並
    據證人丙○○結證屬實；是甲○○為排除乙○○拉扯其領帶之侵害行為，自須攻
    擊、拉扯乙○○之雙手使其放鬆，始能阻止該拉扯行為繼續。從而甲○○於排除
    乙○○拉扯其領帶之侵害，攻擊乙○○雙手時，縱或造成乙○○兩前手臂淤傷，
    亦係基於防衛自己身體法益所為之防衛行為，且其手段、力道與乙○○之拉扯行
    為互相衡量結果，並未過當，依刑法第二十三條前段規定，應阻卻違法而不罰。
    惟反訴人認甲○○傷害其兩手前臂之行為，與前開論罪部分有實質上一罪之裁判
    上一罪關係，爰不另為無罪之諭知。
據上論斷，應依刑事訴訟法第三百四十三條、第三百三十九條、第三百零一條第一項
、第二百九十九條第一項前段，刑法第二百七十七條第一項、第四十一條，罰金罰鍰
提高標準條例第一條前段、第二條，判決如主文。
中      華      民      國    九十      年      一      月      五      日
                              台灣台北地方法院刑事第八庭
                                  法    官  朱  瑞  娟
右正本證明與原本無異
如不服本判決應於送達後十日內向本院提出上訴狀
                                  書 記 官  葉  金  發
中      華民      國    九十      年      一      月      十      日
中華民國刑法第二百七十七條
 (普通傷害罪)
傷害人之身體或健康者，處三年以下有期徒刑、拘役或一千元以下罰金。
犯前項之罪因而致人於死者，處無期徒刑或七年以上有期徒刑；致重傷者
，處三年以上十年以下有期徒刑。


司法院資訊處製作；財團法人民間司法改革基金會備份。
